---
title: "Topic Models AO:Chapter 4.4:LDA"
author: "@anemptyarchive"
date: "`r paste('2019/12/07', format(Sys.time(), '%Y/%m/%d'), sep = '-')`"
output:
  pdf_document: 
    latex_engine: xelatex
    toc: true
    toc_depth: 4
header-includes: 
  - \usepackage{bookmark} 
  - \usepackage{xltxtra} 
  - \usepackage{zxjatype} 
  - \usepackage[ipa]{zxjafont} 
---

```{r setup, include=FALSE}
knitr::opts_chunk$set(
  echo = TRUE, 
  message = FALSE, error = FALSE, warning = FALSE,  # メッセージを非表示
  fig.align = "center",  # 画像を中央揃え
  dev = "cairo_pdf", dev.args = list(family = "ipaexg") # {ggplot2}に日本語を組み込む場合の対処
)
```

## 4.4 LDA


#### ・コード全体


```{r LDA_Package}
# 利用パッケージ
library(RMeCab)
library(tidyverse)
```


##### ・テキスト処理


```{r LDA_TextHandling, eval=FALSE}
## 抽出する単語の指定
# 品詞(大分類)を指定
PoS_1 <- "名詞|^動詞|形容詞"

# 品詞(細分類)を指定
PoS_2 <- "一般|^自立"

# 最低出現頻度を指定
Freq <- 5

# 抽出しない単語を指定
stop_words <- "[a-z]"

# 形態素解析
mecab_df <- docDF("フォルダ名", type = 1) # テキストファイルの保存先を指定する

# 文書dの語彙vの出現回数(N_dv)の集合
N_dv <- mecab_df %>% 
        filter(grepl(PoS_1, POS1)) %>%        # 指定した品詞(大分類)を取り出す
        filter(grepl(PoS_2, POS2)) %>%        # 指定した品詞(細分類)を取り出す
        filter(!grepl(stop_words, TERM)) %>%  # ストップワードを除く
        select(-c(TERM, POS1, POS2)) %>%      # 数値列のみを残す
        filter(apply(., 1, sum) >= Freq) %>%  # 指定した頻度以上の語彙を取り出す
        t()                                   # 転置

# 確認用の行列名
dimnames(N_dv) <- list(paste0("d=", 1:nrow(N_dv)), # 行名
                       paste0("v=", 1:ncol(N_dv))) # 列名

# 文書dの単語数(N_d)のベクトル
N_d <- apply(N_dv, 1, sum) # 行方向に和をとる

# 文書数(D)
D <- nrow(N_dv)

# 総語彙数(V)
V <- ncol(N_dv)
```

```{r hidden_LDA_TextHandling, include=FALSE}
### 資料作成用チャンク
## 抽出する単語の指定
# 品詞(大分類)を指定
PoS_1 <- "名詞|^動詞|形容詞"
# 品詞(細分類)を指定
PoS_2 <- "一般|^自立"
# 最低出現頻度を指定
Freq <- 5
# 抽出しない単語を指定
stop_words <- "[a-z]"
# 形態素解析
mecab_df <- docDF("text_data/lyrics/juicejuice", type = 1) # テキストファイルの保存先を指定する
# 文書dの語彙vの出現回数(N_dv)の集合
N_dv <- mecab_df %>% 
        filter(grepl(PoS_1, POS1)) %>%        # 指定した品詞(大分類)を取り出す
        filter(grepl(PoS_2, POS2)) %>%        # 指定した品詞(細分類)を取り出す
        filter(!grepl(stop_words, TERM)) %>%  # ストップワードを除く
        select(-c(TERM, POS1, POS2)) %>%      # 数値列のみを残す
        filter(apply(., 1, sum) >= Freq) %>%  # 指定した頻度以上の語彙を取り出す
        t()                                   # 転置
# 確認用の行列名
dimnames(N_dv) <- list(paste0("d=", 1:nrow(N_dv)), # 行名
                       paste0("v=", 1:ncol(N_dv))) # 列名
# 文書dの単語数(N_d)のベクトル
N_d <- apply(N_dv, 1, sum) # 行方向に和をとる
# 文書数(D)
D <- nrow(N_dv)
# 総語彙数(V)
V <- ncol(N_dv)
```


##### ・パラメータの初期設定


```{r LDA_Parameter}
# トピック数(K)
K <- 4   # 任意の値を指定する

# トピックの変分事後分布(q_dvk)の集合
q_dvk <- array(0, dim = c(D, V, K), 
               dimnames = list(paste0("d=", 1:D), 
                               paste0("v=", 1:V), 
                               paste0("k=", 1:K))) # 確認用

# 事前分布のパラメータ(alpha, beta)
alpha <- 2   # 任意の値を指定する
beta  <- 2   # 任意の値を指定する

# トピック分布の変分事後分布のパラメータ(alpha_dk)の集合
alpha_dk <- seq(1, 3, 0.01) %>%                # 任意の範囲を指定する
            sample(D * K, replace = TRUE) %>%  # 値をランダムに生成
            matrix(nrow = D, ncol = K,         # 次元の設定
                   dimnames = list(paste0("d=", 1:D), paste0("k=", 1:K))) # 行名,列名

# 単語分布の変分事後分布のパラメータ(beta_kv)の集合
beta_kv <- seq(1, 3, 0.01) %>%                # 任意の範囲を指定する
           sample(K * V, replace = TRUE) %>%  # 値をランダムに生成
           matrix(nrow = K, ncol = V,         # 次元の設定
                  dimnames = list(paste0("k=", 1:K), paste0("v=", 1:V))) # 行名,列名
```


##### ・LDA


```{r LDA_Estimate}
# 推定回数を指定
Iter <- 50

# 推移の確認用の受け皿を用意
trace_alpha <- array(0, dim = c(D, K, Iter + 1), 
                     dimnames = list(paste0("d=", 1:D), 
                                     paste0("k=", 1:K), 
                                     paste0("Est", 1:(Iter + 1))))
trace_beta  <- array(0, dim = c(K, V, Iter + 1), 
                     dimnames = list(paste0("k=", 1:K), 
                                     paste0("v=", 1:V), 
                                     paste0("Est", 1:(Iter + 1))))

# 初期値を代入
trace_alpha[, , 1] <- alpha_dk
trace_beta[, , 1]  <- beta_kv

# パラメータ推定
for(i in 1:Iter) {
  
  # パラメータを初期化
  new_alpha_dk <- matrix(data = alpha, nrow = D, ncol = K, 
                         dimnames = list(paste0("d=", 1:D), paste0("k=", 1:K)))
  
  new_beta_kv <- matrix(data = beta, nrow = K, ncol = V, 
                        dimnames = list(paste0("k=", 1:K), paste0("v=", 1:V)))
  
  for(d in 1:D) { ## (各文書)
    
    # 負担率を計算
    tmp_q_alpha_k <- digamma(alpha_dk[d, ]) - digamma(sum(alpha_dk[d, ]))              ## KdimVec <- KdimVec - Sca
    tmp_q_beta_vk <- N_dv[d, ] * t(digamma(beta_kv) - digamma(apply(beta_kv, 1, sum))) ## V*KdimMat <- VdimVec * t(K*VdimMat - KdimVec)
    q_dvk[d, , ]  <- t(exp(tmp_q_alpha_k + t(tmp_q_beta_vk))) ## V*KdimVec <- t(KdimVec + t(V*KdimMat))
      
    # 負担率を正規化
    q_dvk[d, , ] <- q_dvk[d, , ] / apply(q_dvk[d, , ], 1, sum) ## V*KdimMat <- V*KdimMat / VdimVec
      
    # alpha_dkを更新
    new_alpha_dk[d, ] <- new_alpha_dk[d, ] + apply(q_dvk[d, , ], 2, sum) ## KdimVec <- KdimVec + KdimVec
      
    # beta_kvを更新
    new_beta_kv <- new_beta_kv + t(q_dvk[d, , ] * N_dv[d, ])   ## K*VdimMat <- K*VdimMat + t(V*KdimMat * VdimVec)
    
  } ## (/各文書)
  
  # パラメータを更新
  alpha_dk <- new_alpha_dk
  beta_kv  <- new_beta_kv
  
  # 推移の確認用
  trace_alpha[, , i + 1] <- alpha_dk
  trace_beta[, , i + 1]  <- beta_kv
}
```


#### ・コードの解説


　文書ごとにパラメータ推定を行っていきます。\

　Rではベクトルとマトリクスとを計算するとき、ベクトルの各要素をマトリクスの1行1列目の要素から列方向に順番に対応させて計算していきます。つまり、ベクトルの要素の数とマトリクスの列の要素の数(行数)を一致させると、ベクトルの1つ目の要素をマトリクスの1行目の各要素に対応させることができます。なので、適宜転置して計算していきます。


##### ・負担率の更新


```{r LDA_Updateq_dvk, eval=FALSE}
# 負担率を計算
tmp_q_alpha_k <- digamma(alpha_dk[d, ]) - digamma(sum(alpha_dk[d, ]))              ## KdimVec <- KdimVec - Sca
tmp_q_beta_vk <- N_dv[d, ] * t(digamma(beta_kv) - digamma(apply(beta_kv, 1, sum))) ## V*KdimMat <- VdimVec * t(K*VdimMat - KdimVec)
q_dvk[d, , ]  <- t(exp(tmp_q_alpha_k + t(tmp_q_beta_vk))) ## V*KdimVec <- t(KdimVec + t(V*KdimMat))

# 負担率を正規化
q_dvk[d, , ] <- q_dvk[d, , ] / apply(q_dvk[d, , ], 1, sum) ## V*KdimMat <- V*KdimMat / VdimVec
```

　負担率$q_{dvk}$は

$$
q_{dvk}
    \propto
      \exp \left\{
          \Psi(\alpha_{dk})
          - \Psi \Bigl(\sum_{k=1}^K \alpha_{dk} \Bigr)
          + N_{dv} \left(
              \Psi(\beta_{kv})
              - \Psi \Bigl(\sum_{v=1}^V \beta_{kv} \Bigr)
          \right)
      \right\}
\tag{4.8}
$$

この計算を行い正規化したものです。ディガンマ関数$\Psi()$の計算は`digamma()`で行えます。\

　前の$\boldsymbol{\alpha}$の計算は、K次元ベクトルとスカラーなのでそのまま行います。\
　後の$\boldsymbol{\beta}$の計算は、括弧の中はK行V列のマトリクスとK次元ベクトルなのでそのまま行います。ただし`N_dv[d, ]`はV次元ベクトルなので、転置してから計算します。\

　`tmp_q_alpha_k`はK次元ベクトル、`tmp_q_beta_vk`はV行K列のマトリクスなので、$\boldsymbol{\beta}$の方を転置してから計算します。\
　ただし、V行K列のマトリクスとして`q_dvk[d, , ]`に代入するため、もう一度転置してから代入します。\

　最後に、vについて1からVまで和をとったもので割って正規化します。


##### ・トピック分布のパラメータの更新


```{r LDA_UpdateAlpha, eval=FALSE}
# alpha_dkを更新
new_alpha_dk[d, ] <- new_alpha_dk[d, ] + apply(q_dvk[d, , ], 2, sum) ## KdimVec <- KdimVec + KdimVec
```

　$\boldsymbol{\alpha}$の各要素の計算式は

$$
\alpha_{dk}
    = \alpha
      + \sum_{v=1}^V q_{dvk}
\tag{4.6}
$$

です。\

　推定の度に`new_alpha_dk`の初期値を全て`alpha`の値に設定します。なので、`new_alpha_dk`に`q_dvk`の値を加えていきます。\

　$\sum_{v=1}^V$の計算を行うために、`q_dvk[d, , ]`に`apply()`を使い列方向に合計します。\
　この計算結果と`new_alpha_dk[d, ]`は、どちらもK次元ベクトルなのでそのまま足します。

　この処理を1行目からD行目まで順番に行うことで、全ての要素の計算ができます。


##### ・単語分布のパラメータの更新


```{r LDA_UpdateBeta, eval=FALSE}
# beta_kvを更新
new_beta_kv <- new_beta_kv + t(q_dvk[d, , ] * N_dv[d, ])   ## K*VdimMat <- K*VdimMat + t(V*KdimMat * VdimVec)
```

　$\boldsymbol{\beta}$の各要素の計算式は

$$
\beta_{kv}
    = \beta
      + \sum_{d=1}^D
            q_{dvk}
            N_{dv}
\tag{4.7}
$$

です。\

　推定の度に`new_beta_kv`の初期値を全て`beta`の値に設定します。なので、`new_beta_kv`に`q_dvk`の値を加えていきます。\

　`q_dvk[d, , ] * N_dv[d, ]`の計算は、V行K列のマトリクスとV次元ベクトルなのでそのまま行います。\
　ただし、`new_beta_kv`はK行V列のマトリクスなので、計算結果を転置から足します。\

　`new_beta_kv`にD回繰り返し足していくことで、$\sum_{d=1}^D$の計算が行われます。


#### ・推定結果の確認


##### ・作図用関数の作成


```{r LDA_PlotFunction}
### トピック分布のパラメータ
fn_plotAlpha <- function(alpha_dk) {
  
  # データフレームを作成
  alpha_WideDF <- cbind(as.data.frame(alpha_dk), 
                        doc = as.factor(1:D))
  
  # データフレームをlong型に変換
  alpha_LongDF <- pivot_longer(
    alpha_WideDF, 
    cols = -doc,          # 変換せずにそのまま残す現列の名前
    names_to = "topic",   # 現列名をセルの値とする新しい列の名前
    names_prefix = "k=",  # 現列名から取り除く頭の文字列
    names_ptypes = list(topic = factor()),  # 現列名を値とする際の型
    values_to = "alpha"   # 現セルの値を格納する新しい列の名前
  )
  
  # 作図
  ggplot(data = alpha_LongDF, mapping = aes(x = topic, y = alpha, fill = topic)) + # データ
    geom_bar(stat = "identity", position = "dodge") +  # 棒グラフ
    facet_wrap(~ doc, labeller = label_both) +         # グラフの分割
    labs(title = "LDA:alpha")                          # タイトル
}


### 単語分布のパラメータ
fn_plotBeta <- function(beta_kv) {
  
  # データフレームを作成
  beta_WideDF <- cbind(as.data.frame(beta_kv), 
                       topic = as.factor(1:K))
  
  # データフレームをlong型に変換
  beta_LongDF <- pivot_longer(
    beta_WideDF, 
    cols = -topic,        # 変換せずにそのまま残す現列の名前
    names_to = "word",    # 現列名をセルの値とする新しい列の名前
    names_prefix = "v=",  # 現列名から取り除く頭の文字列
    names_ptypes = list(word = factor()),  # 現列名を値とする際の型
    values_to = "beta"    # 現セルの値を格納する新しい列の名前
  )
  
  # 作図
  ggplot(data = beta_LongDF, mapping = aes(x = word, y = beta, fill = word)) + 
    geom_bar(stat = "identity", position = "dodge") +  # 棒グラフ
    facet_wrap(~ topic, labeller = label_both) +       # グラフを分割
    scale_x_discrete(breaks = seq(1, V, by = 10)) +    # x軸目盛
    theme(legend.position = "none") +                  # 凡例
    labs(title = "LDA")                                # タイトル
}


### トピック分布(平均値)
fn_plotTheta <- function(alpha_dk) {
  
  #パラメータの平均値を算出
  theta_dk <- alpha_dk / apply(alpha_dk, 1, sum)
  
  # データフレームを作成
  theta_WideDF <- cbind(as.data.frame(theta_dk),
                        doc = as.factor(1:D))
  
  # データフレームをlong型に変換
  theta_LongDF <- pivot_longer(
    theta_WideDF, 
    cols = -doc,          # 変換せずにそのまま残す現列の名前
    names_to = "topic",   # 現列名をセルの値とする新しい列の名前
    names_prefix = "k=",  # 現列名から取り除く頭の文字列
    names_ptypes = list(topic = factor()),  # 現列名を値とする際の型
    values_to = "prob"    # 現セルの値を格納する新しい列の名前
  )
  
  # 作図
  ggplot(data = theta_LongDF, mapping = aes(x = topic, y = prob, fill = topic)) + 
    geom_bar(stat = "identity", position = "dodge") +  # 棒グラフ
    facet_wrap(~ doc, labeller = label_both) +         # グラフの分割
    labs(title = "LDA:Theta")                          # タイトル
}


### 単語分布(平均値)
fn_plotPhi <- function(beta_kv) {
  
  #パラメータの平均値を算出
  phi_kv <- beta_kv / apply(beta_kv, 1, sum)
  
  # データフレームを作成
  phi_WideDF <- cbind(as.data.frame(phi_kv),
                      topic = as.factor(1:K))
  
  # データフレームをlong型に変換
  phi_LongDF <- pivot_longer(
    phi_WideDF, 
    cols = -topic,        # 変換せずにそのまま残す現列の名前
    names_to = "word",    # 現列名をセルの値とする新しい列の名前
    names_prefix = "v=",  # 現列名から取り除く頭の文字列
    names_ptypes = list(word = factor()),  # 現列名を値とする際の型
    values_to = "prob"    # 現セルの値を格納する新しい列の名前
  )
  
  # 作図
  ggplot(data = phi_LongDF, mapping = aes(x = word, y = prob, fill = word)) + 
    geom_bar(stat = "identity", position = "dodge") +  # 棒グラフ
    facet_wrap(~ topic, labeller = label_both) +       # グラフを分割
    scale_x_discrete(breaks = seq(1, V, by = 10)) +    # x軸目盛
    theme(legend.position = "none") +                  # 凡例
    labs(title = "LDA:Phi")                            # タイトル
}


### トピック分布のパラメータの推移を作図
fn_plotTraceAlpha <- function(trace_alpha, DocNum = 1) {
  
  if(DocNum > D){
    return("ERROR:DocNum > D")
  }
  
  # 文書番号を指定
  DocNum <- DocNum
  
  # データフレームを作成
  trace_alpha_WideDF <- cbind(as.data.frame(trace_alpha[DocNum, ,]), 
                              topic = as.factor(1:K))
  
  # データフレームをlong型に変換
  trace_alpha_LongDF <- pivot_longer(
    trace_alpha_WideDF, 
    cols = -topic,           # 変換せずにそのまま残す現列の名前
    names_to = "Iteration",  # 現列名をセルの値とする新しい列の名前
    names_prefix = "Est",    # 現列名から取り除く頭の文字列
    names_ptypes = list(Iteration = numeric()),  # 現列名を値とする際の型
    values_to = "alpha"      # 現セルの値を格納する新しい列の名前
  )
  
  # 描画
  ggplot(data = trace_alpha_LongDF, mapping = aes(x = Iteration, y = alpha, color = topic)) + 
    geom_line() +  # 棒グラフ
    labs(title = "LDA:alpha", 
         subtitle = paste0("d=", DocNum)) # タイトル
}


### 単語分布のパラメータの推移を作図
fn_plotTraceBeta <- function(trace_beta, TopicNum = 1) {
  
  if(TopicNum > K){
    return("ERROR:TopicNum > K")
  }
  
  # トピック番号を指定
  TopicNum <- TopicNum
  
  # データフレームを作成
  trace_beta_WideDF <- cbind(as.data.frame(trace_beta[TopicNum, , ]), 
                             word = as.factor(1:V))
  
  # データフレームをlong型に変換
  trace_beta_LongDF <- pivot_longer(
    trace_beta_WideDF, 
    cols = -word,            # 変換せずにそのまま残す現列の名前
    names_to = "Iteration",  # 現列名をセルの値とする新しい列の名前
    names_prefix = "Est",    # 現列名から取り除く頭の文字列
    names_ptypes = list(Iteration = numeric()),  # 現列名を値とする際の型
    values_to = "beta"       # 現セルの値を格納する新しい列の名前
  )
  
  # 描画
  ggplot(data = trace_beta_LongDF, mapping = aes(x = Iteration, y = beta, color = word)) + 
    geom_line(alpha = 0.5) +           # 棒グラフ
    theme(legend.position = "none") +  # 凡例
    labs(title = "LDA:beta", 
         subtitle = paste0("k=", TopicNum)) # タイトル
}
```



##### ・描画


```{r LDA_Plot, fig.height=4, fig.width=6}
# トピック分布のパラメータ
fn_plotAlpha(alpha_dk)

# 単語分布のパラメータ
fn_plotBeta(beta_kv)

# トピック分布(平均値)
fn_plotTheta(alpha_dk)

# 単語分布(平均値)
fn_plotPhi(beta_kv)

# トピック分布のパラメータの推移
fn_plotTraceAlpha(trace_alpha, DocNum = 10)

# 単語分布のパラメータの推移
fn_plotTraceBeta(trace_beta, TopicNum = 4)
```



